臺灣彰化地方法院民事裁定
111年度消債抗字第4號
抗  告  人  陳柏維  

代  理  人  王慧凱律師(法扶律師)
相  對  人  
即 債 權人  國泰世華商業銀行股份有限公司

法定代理人  郭明鑑  


相  對  人  
即 債 權人  花旗（台灣）商業銀行股份有限公司


法定代理人  莫兆鴻   
代  理  人  陳正欽  


相  對  人  
即 債 權人  元大商業銀行股份有限公司


法定代理人  翁健    
代  理  人  黃勝豐  
相  對  人  
即 債 權人  台新國際商業銀行股份有限公司

法定代理人  尚瑞強  


相  對  人  
即 債 權人  中國信託商業銀行股份有限公司


法定代理人  利明献  


相  對  人  
即 債 權人  永豐商業銀行股份有限公司

法定代理人  陳嘉賢  
代  理  人  呂亮毅   

相  對  人  
即 債 權人  玉山商業銀行股份有限公司


法定代理人  黃男州  
代  理  人  莊凱鈞  

相  對  人  
即 債 權人  台灣樂天信用卡股份有限公司

法定代理人  石井英治


上列上列抗告人因消費者債務清理更生事件，對於民國110年12
月14日本院110年度消債更字第98號裁定提起抗告，本院裁定如
下：
    主  文
原裁定廢棄。
抗告人陳柏維自中華民國一一一年八月四日上午十時起開始更生
程序。
本件更生程序之進行由辦理更生執行事務之司法事務官為之。
抗告費用新臺幣壹仟元由抗告人負擔。
    理  由
一、抗告意旨略以：抗告人即債務人（下稱抗告人）積欠花旗銀
    行之債務本金為新臺幣（下同）706,006元，其中688,625元
    之年息為9.99％，每月利息為5,733元；積欠玉山銀行信用卡
    106,826元之年息為15％，每月利息為1,335元、信用貸款208
    ,735元，年息為6.11％，每月利息為1,063元；積欠國泰世華
    銀行信用卡之其中41,966元為年息6.75％，每月利息236元、
    其中60,886元之年息為8％，每月利息為406元、其中10,150
    元年息13.75％，每月利息為116元，僅就其中3家債權人銀行
    之債權金額計算，每月利息負擔已達8,247元。又抗告人之
    母親雖有3筆公同共有土地，然無法為實際之使用收益，母
    親名下雖有保單，但保費來源仰賴抗告人之父親供給，母親
    之股票投資自民國108年1月至110年6月淨利為141,870元，
    每月淨利為4,729元，股票交易收入甚微，仍須抗告人提供
    生活費。從而，抗告人之收入扣除生活必要支出及扶養費後
    ，按清償抵充利息次充原本之規定，每月可償還債務本金之
    金額僅為5,723元，償還全部債務約需22.2年，況抗告人目
    前之工作為臨時約僱人員，工作不穩定，應有不能清償之虞
    ，爰提起抗告，求為廢棄原裁定，准予更生等語。
二、按債務人不能清償債務或有不能清償之虞者，得依本條例所
    定更生或清算程序，清理其債務，消費者債務清理條例（下
    稱消債條例）第3條定有明文。依消債條例立法目的，在於
    使陷於經濟上困境之消費者，得依本條例所定程序清理其債
    務，以調整其與債權人及其他利害關係人之權利義務關係，
    保障債權人之公平受償，謀求消費者經濟生活之更生機會，
    從而健全社會經濟發展。而所謂不能清償，指債務人因欠缺
    清償能力，對已屆期之債務，全盤繼續處於不能清償之客觀
    經濟狀態者而言。又所謂不能清償之虞，係指依債務人之清
    償能力，就現在或即將到期之債務，有不能清償之蓋然性或
    可能性而言。易言之，債務人之狀態如置之不理，客觀上得
    預見將成為不能清償之情形而言，此將來發生不能清償之事
    實，不必達到高度之確信。至於債務人有無清償能力，則須
    就其資產、勞力（技術）及信用等為總和判斷。
三、程序部分：
　㈠按消債條例所稱消費者，指5年內未從事營業活動或從事小規
    模營業活動之自然人，前項小規模營業指營業額平均每月20
    萬元以下者；又消債條例第2條第1項所稱5年內從事小規模
    營業活動，係指自聲請更生或清算前1日回溯5年內，有反覆
    從事銷售貨物、提供勞務或其他相類行為，以獲取代價之社
    會活動，依其5年內營業總額除以實際經營月數之計算結果
    ，其平均營業額為每月20萬元以下者而言，消債條例第2條
    第1項、第2項、辦理消費者債務清理事件應行注意事項第1
    點分別定有明文。查抗告人自110年2月6日起從事網拍業，
    迄至110年10月30日之營業總額為33,926元，有營業帳冊、
    網頁列印資料在卷可證，可見聲請人之每月平均營業額為3,
    852元【即：33,926÷（8＋25/31）＝3,852，小數點以下四捨
    五入，下同】，尚未逾20萬元，則揆諸前揭說明，聲請人仍
    屬消債條例所稱之消費者，自得聲請更生。
　㈡又抗告人於提出本件更生之聲請前，曾於110年7月9日具狀向
    本院聲請前置調解，最大債權人花旗銀行提供180期，年利
    率5％，每月清償11,589元之清償方案，因抗告人表示工作不
    穩定無法負擔，並於110年9月15日調解不成立，此經本院調
    閱本院110年度司消債調字第128號卷宗查閱無訛，並有調解
    不成立證明書附卷可憑（見調解卷第59頁），足見抗告人提
    出本件更生之聲請前，已經前置調解程序，先予敘明。
四、再按，債務人無擔保或無優先權之本金及利息債務總額未逾
    1,200 萬元者，於法院裁定開始清算程序或宣告破產前，得
    向法院聲請更生；債務人不能清償債務或有不能清償之虞者
    ，得依消債條例所定更生或清算程序，清理其債務，消債條
    例第42條第1項、第3條各有明文。是以，本院自應綜合抗告
    人目前全部收支及財產狀況，評估其是否有「不能清償債務
    或有不能清償之虞」，作為是否裁准更生之判斷標準。又消
    債條例第45條第1項、第16條第1項前段分別明定：「法院開
    始更生程序之裁定，應載明其年、月、日、時，並即時發生
    效力」、「法院裁定開始更生或清算程序後，得命司法事務
    官進行更生或清算程序」。經查：　　
  ㈠抗告人資力狀況：
  1.薪資收入：抗告人主張其任職於彰化縣動物防疫所工作，每
    月薪資為34,916元一節，業經其提出臨時約僱人員薪資印領
    清冊為證，足認聲請人之每月薪資收入為34,916元。
  2.其他財產：抗告人之存款為2,859元【即：773＋2,086＝2,859
    】，對林建宏之借款債權37,000元，且名下有保單價值準備
    金合計14,828元之新光人壽終身壽險【即：8,605＋6,223＝14
    ,828，已先扣除保單借款本金】、97年出廠之車牌號碼000-
    0000號普通重型機車1部；此外，聲請人即無其他財產可供
    清償債務，此有聲請人107至109年度稅務電子閘門財產所得
    調件明細表附卷可參。　　
　㈡抗告人支出狀況：
　1.按債務人必要生活費用，以最近1年衛生福利部或直轄市政
    府所公告當地區每人每月最低生活費1.2倍定之，消債條例
    第64條之2第1項定有明文。查抗告人主張其每月須支出必要
    生活費用15,946元等語，而依前揭規定，衛生福利部公告11
    1年度臺灣省平均每人每月最低生活費14,230元，乘以1.2倍
    即為17,076元，是依上揭說明，抗告人主張其每月個人必要
    生活費用每月15,946元應屬合理。
　2.扶養費部分：抗告人陳明需與父親與妹妹共同扶養母親蔡金
    足，每月支出扶養費用5,000元，並提出戶籍謄本、親屬系
    統表為證。按受扶養權利者，以不能維持生活而無謀生能力
    者為限。前項無謀生能力之限制，於直系血親尊親屬，不適
    用之；因負擔扶養義務而不能維持自己生活者，免除其義務
    。但受扶養權利者為直系血親尊親屬或配偶者，減輕其義務
    ；民法第1117、1118條定有明文。查抗告人之母親蔡金足，
    名下有財產30餘萬元，且觀諸蔡金足使用抗告人之帳戶買賣
    股票交易頻繁，以109年12月為例，賣出之股票價額約57萬
    餘元，此有蔡金足提出之存摺影本為據（見原審卷第531、5
    33頁），顯見其資產尚有餘裕投資股市，難認有何不能維持
    生活之情形，且聲請人已債臺高築，難認其有何能力負擔扶
    養義務，此部分扶養費用不應准許。
　㈢抗告人目前之債務狀況：
　1.花旗銀行：抗告人所負債務為本金17,381元為信用卡債務，
    年息12.79％；以及本金688,625為信用貸款，年息為9.99％，
    此有花旗銀行陳報之請求金額附表為據（見原審卷第315頁
    ）。故關於利息部分，每月應付之利息分別為185元、5733
    元，共5,918元。
　2.國泰世華銀行：抗告人所負債務為本金41,966元信用卡債務
    ，年息6.750%；本金60,886元信用卡債務，年息8％；本金10
    ,150元信用卡債務，年息13.570％（見司消債調卷第51頁）
    。故關於利息部分，每月應付之利息分別為236元、406元、
    116元，共758元。
　3.永豐銀行：抗告人所負債務為本金36,803元之信用卡債務，
    年息15％（見原審卷第303頁）。故關於利息部分，每月應付
    之利息為460元。
　4.玉山銀行：抗告人所負債務為本金106,826元之信用卡債務
    ，年息15％；以及本金208,735元之信用貸款，年息6.11％（
    見司消債調卷第48頁）。故關於利息部分，每月應付之利息
    分別為1,335元、1,063元，共計2,398元。
　5.中國信託銀行：抗告人所負債務為本金105,425元之信用卡
    債務，年息15％（見司消債調卷第53頁、原審卷第261頁，循
    環信用利率15%）。故關於利息部分，每月應付之利息為1,3
    18元。
　6.臺灣樂天信用卡公司：抗告人所負債務為本金54,000元信用
    卡債務，年息14.88％（見司消債調卷第44頁）。故關於利息
    部分，每月應付之利息為670元。
　7.元大銀行：抗告人所負信用卡債務50,409元，年息為15％（
    見原審卷第189頁、第461頁）。關於利息部分，每月應付之
    利息為630元。
　8.綜上，抗告人積欠之債務共1,525,627元(加計本金及迄至11
    0年9月之利息、違約金)，每月應給付之利息至少12,152元
    （另有未陳報計息方式之台新銀行信用卡債務本金27,301元
    、臺灣銀行信貸60,144元，附此敘明）。
　㈣綜上，抗告人每月收入34,916元，扣除個人之必要生活費用1
    5,946元後，每月餘額18,970元可供清償所積欠之債務。則
    不計每月增生之利息、違約金，就上述債務總額1,525,627
    元，抗告人雖可於約80個月（計算式：1,525,627÷18,970≒8
    0.4）清償完畢，然每月應給付之利息至少12,152元，抗告
    人即使每月餘額18,970元全數用於清償債務，每月可抵充之
    債務本金僅約7,000元，極為有限，如以積欠本金1,413,474
    元計算（見原審卷第461頁），約需202個月（計算式：1,41
    3,4747,000≒201.9）即16.8年始可清償完畢，而抗告人75
    年8月生，現年36歲，距勞動基準法所規定之強制退休年齡6
    5歲，尚可工作29年，參以抗告人僅有資產約5萬元已如前述
    ，堪認抗告人有不能清償債務之虞，應有藉助更生制度調整
    其與各債權人間之權利義務關係，重建其經濟生活之必要，
    應准予更生。
五、綜上所述，原裁定未審酌抗告人所負債務每月增生之利息，
    而以110年9月間各債權人陳報之債權總額，認定此為抗告人
    應清償之全部債務，而認抗告人尚非不能清償債務或有不能
    清償之虞，尚有未洽。此外，抗告人所負無擔保或無優先權
    之本金及利息債務總額未逾1,200萬元，亦未經法院裁定開
    始清算程序或宣告破產，復查無消債條例第6條第3項、第8
    條或第46條各款所定駁回更生聲請之事由存在，抗告人聲請
    更生，洵屬有據，應予准許。抗告意旨指摘原裁定不當，求
    予廢棄，為有理由，自應由本院將原裁定廢棄，為如主文所
    示之裁定。
六、據上論結，本件抗告為有理由，依消債條例第11條第2項、
    第15條、第16條第1項、第45條第1項、民事訴訟法第492條
    前段，裁定如主文。
中　　華　　民　　國　　111 　年　　8 　　月　　3 　　日
　　　　　　　    民事第二庭審判長法  官　陳毓秀
　　　　　　　
　　　　　　　                    法  官  陳弘仁
　　　　　　　
　　　　　　　                    法  官  王姿婷
上為正本係照原本作成。
本件不得再抗告。
本裁定已於111年8月4日上午10時整時公告。
中　　華　　民　　國　　111 　年　　8 　　月　　4 　　日
                                  書記官  謝志鑫